ACORDAO-COMPLETO-2465011

ACÓRDÃO 2884/2021 ATA 47/2021 - PLENÁRIO

VISTOS, relatados e discutidos estes autos de monitoramento das determinações feitas por este Tribunal, por meio do Acórdão 1842/2019-TCU-Plenário, ao julgar auditoria realizada no âmbito de fiscalização de orientação centralizada (FOC) , cujo objeto foi a verificação da conformidade dos serviços de transporte escolar nos municípios de Barras/PI e Batalha/PI, custeados complementarmente com recursos do FNDE, à conta do Programa Nacional de Apoio ao Transporte Escolar e do Programa Caminho da Escola,
ACORDAM os Ministros do Tribunal de Contas da União, reunidos em sessão de Plenário, diante das razões expostas pelo relator, em:
9.1. considerar cumprido o item 9.4 do Acórdão 1842/2019-TCU-Plenário;
9.2. aplicar a Carlos Alberto Lages Monte e João Messias Freitas Melo a multa individual prevista no art. 58, inciso IV, da Lei 8.443/1992, no valor de R$ 7.000,00 (sete mil reais) fixando-lhes o prazo de 15 (quinze) dias, a contar da notificação, para que comprovem, perante o Tribunal (art. 214, inciso III, alínea "a", do Regimento Interno/TCU) , o recolhimento da dívida ao Tesouro Nacional, atualizada monetariamente desde a data deste Acórdão data do efetivo recolhimento, se for paga após o vencimento, na forma da legislação em vigor;
9.3. autorizar, desde logo, nos termos do art. 28, inciso II, da Lei 8.443/1992, a cobrança judicial da dívida, caso não atendida a notificação;
9.4. fixar o prazo improrrogável de 30 (trinta) dias para que os gestores dos municípios de Barras/PI e Batalha/PI atendam aos ofícios de diligência que lhes foram encaminhados (Ofícios TCU/Seproc nº 18745/2020, de 29/4/2020 e nº 42732/2020, de 13/8/2020 ao Município de Barras/PI e Ofícios TCU/Seproc nº 18746/2020, de 29/4/2020 e nº 42733/2020, de 13/8/2020) , visando ao cumprimento integral dos subitens 9.1 e 9.2, do Acórdão 1842/2019-TCU-Plenário, respectivamente, sem prejuízo de que lhes seja informado que um novo descumprimento de diligência ou das determinações ora monitoradas no prazo fixado, sem motivo justificado, sujeitará o responsável, novamente, à aplicação da multa prevista no art. 58, inciso IV, da Lei 8.443/1992, a qual prescinde de realização de prévia audiência, nos termos do art. 268, §3.º, do Regimento Interno do TCU;
9.5. encaminhar aos municípios de Barras/PI e Batalha/PI cópia da instrução à peça 59, que no seu item 7.1 cuida detalhadamente da solicitação feita nas diligências já realizadas;
9.6. encaminhar cópia do presente Acórdão ao FNDE e às Prefeituras Municipais de Barras/PI e Batalha/PI, destacando que o relatório e o voto que fundamentam a deliberação ora encaminhada podem ser acessados por meio do endereço eletrônico www.tcu.gov.br/acordaos; e
9.7. orientar a SecexEducação para que avalie a conveniência e oportunidade de incluir no monitoramento em curso no TC Processo 022.593/2020-9, referente ao Acórdão 1332/2020-TCU-Plenário, (FOC Transporte Escolar) , o acompanhamento do cumprimento, pelo FNDE, da recomendação expressa no item 9.5 do Acórdão 1842/2019-TCU-Plenário.

Monitoramento de determinações proferidas em acórdão que tratou de Fiscalização de orientação centralizada no transporte escolar municipal no Estado do Piauí.

Prefeituras Municipais do Estado do Piauí (222 Municípios).

3. Interessados/Responsáveis: não há.

13.1. Ministros presentes: Ana Arraes (Presidente), Walton Alencar Rodrigues (Relator), Benjamin Zymler, Aroldo Cedraz, Raimundo Carreiro, Bruno Dantas, Vital do Rêgo e Jorge Oliveira.
13.2. Ministros-Substitutos presentes: Augusto Sherman Cavalcanti, Marcos Bemquerer Costa, André Luís de Carvalho e Weder de Oliveira.

WALTON ALENCAR RODRIGUES

Adoto, como Relatório, a instrução da unidade técnica (peças 81-83) :
1.	Cuida-se de monitoramento das determinações feitas pelo Tribunal, por meio do Acórdão 1842/2019-TCU-Plenário, Sessão de 7/8/2019 (peça 5) , da relatoria do Ministro Walton Alencar Rodrigues, e exarado nos autos do TC Processo 036.634/2018-2, referente a auditoria realizada no contexto de fiscalização de orientação centralizada (FOC) , cujo objeto foi a verificação da conformidade dos serviços de transporte escolar em municípios de Barras/PI e Batalha/PI, custeados complementarmente com recursos do FNDE, à conta do Programa Nacional de Apoio ao Transporte Escolar (PNATE) e do Programa Caminho da Escola.
HISTÓRICO
2.	Por meio do acórdão objeto deste monitoramento à peça 5 (itens 9.1 e 9.2 do Acórdão 1842/2019-TCU-Plenário) , foram feitas determinações às prefeituras municipais de Barras/PI e Batalha/PI, conforme segue:
9.1. determinar ao Município de Barras, no Estado do Piauí, com fulcro no art. 43, inciso I, da Lei 8.443/1992 c/c art. 250, inciso II, do Regimento Interno do TCU, que, no prazo de sessenta dias, comprove a adoção de providências para sanar as seguintes irregularidades:
9.1.1. não atendimento de alunos da educação infantil e do ensino fundamental, residentes na zona rural, pelo transporte escolar, em desconformidade com as disposições constantes dos arts. 208, inciso VII, da CF/88, e 11, inciso V, da Lei 9.394; 
9.1.2. falta de zelo na prestação dos serviços de transporte escolar, conforme item III.2 do relatório de auditoria; 
9.1.3. ausência ou deficiência no controle sobre os serviços de transporte escolar por parte da administração municipal (item III.3) ; 
9.1.4. veículos terrestres não adequados ao transporte escolar ou sem condições gerais de trafegabilidade (item III.5) ; 
9.1.5. ausência de equipamentos obrigatórios em veículos utilizados no transporte escolar e/ou com equipamentos obrigatórios de segurança sem condições de uso ou com graves deficiências (item III.6) ; 
9.1.6. ausência ou deficiência na manutenção e conservação dos veículos utilizados no transporte escolar (item III.7) ; 
9.1.7. irregularidades na documentação dos veículos utilizados no transporte escolar (item III.8) ; 
9.1.8. condutores do transporte escolar não atendem aos requisitos obrigatórios (item III.9) ; 
9.1.9. contratação de empresa incapaz de cumprir o contrato, subcontratação irregular e ausência de preposto da empresa contratada no local da execução da avença (item III.11) ; 
9.2. determinar ao Município de Batalha, no Estado do Piauí, com fulcro no art. 43, inciso I, da Lei 8.443/1992 c/c art. 250, inciso II, do Regimento Interno do TCU, que, no prazo de sessenta dias, comprove a adoção de providências para sanar as seguintes irregularidades: 
9.2.1. não atendimento de alunos do ensino infantil e fundamental, residentes na zona rural, pelo transporte escolar (item III.1) ; 
9.2.2. falta de zelo na prestação dos serviços do transporte escolar (item III.2) ; 
9.2.3. ausência ou deficiência no controle sobre os serviços de transporte escolar por parte da administração municipal (item III.3) ; 
9.2.4. veículos terrestres não adequados ao transporte escolar ou sem condições gerais de trafegabilidade (item III.5) ;
9.2.5. ausência de equipamentos obrigatórios em veículos utilizados no transporte escolar e/ou com equipamentos obrigatórios de segurança sem condições de uso ou com graves deficiências (item III.6) ; 
9.2.6. ausência ou deficiência na manutenção e conservação dos veículos utilizados no transporte escolar (item III.7) ; 
9.2.7. irregularidades na documentação dos veículos utilizados no transporte escolar (item III.8) ; 
9.2.8. condutores do transporte escolar não atendem aos requisitos obrigatórios (item III.9) ; 
9.2.9. contratação de empresa incapaz de cumprir o contrato, subcontratação irregular e ausência de preposto da empresa contratada no local da execução do contrato (item III.11) ; 
3.	No item 9.3 foi ainda dada ciência ao Município de Batalha/PI, "que, no Edital de Pregão 001/2018, ocorreu ausência/precariedade na definição, descrição e individualização do objeto licitado, em afronta ao art. 3º, II, da Lei 10.520/2002 (item III.10 do relatório de auditoria) ".
4.	No caso do FNDE, foi exarada deliberações pelo TCU, em relação à Prefeitura Municipal de Barras/PI, no sentido de:
9.4. determinar ao Fundo Nacional de Desenvolvimento da Educação, que, no prazo de 90 (noventa) dias, verifique a ocorrência de superfaturamento em contratos para prestação de serviços de transporte escolar, financiados com recursos federais, firmados com a empresa L.C Veículos (CNPJ 13.118.835/0001-92) , alvo da Operação Topique da Polícia Federal, utilizando como subsídio os documentos produzidos no âmbito da referida operação e considerando os preços de mercado na região de prestação dos serviços, bem como aqueles praticados no âmbito de outros órgãos e entidades da Administração Pública na região, encaminhando a este Tribunal o resultado das análises empreendidas e, se for o caso, instaure as correspondentes tomadas de contas especiais;
5.	Também ao FNDE o TCU expediu, no mesmo Acórdão 1842/2019-TCU-Plenário (peça 5) , deliberação no sentido de:
9.5. recomendar ao Fundo Nacional de Desenvolvimento da Educação, com fulcro no art. 43, inciso I, da Lei 8.443/1992 c/c art. 250, inciso III, do Regimento Interno do Tribunal, que avalie a oportunidade e conveniência de orientar a ação dos Conselho de Acompanhamento e Controle Social do Fundeb para, no que se refere ao transporte escolar, manifestar conclusivamente acerca da qualidade dos serviços prestados e da observância aos requisitos de segurança estabelecidos nos arts. 136 a 139 da Lei 9.503/1997;
6.	Em instrução preliminar de monitoramento à peça 59, ficou assente que o Acórdão citado foi encaminhado aos órgãos e entidades pertinentes, que incluiu as notificações ao Fundo Nacional de Desenvolvimento da Educação (FNDE) e às prefeituras municipais de Barras/PI e Batalha/PI, além dos ofícios de ciência aos órgãos e entidades descritos nos itens 9.6 e 9.7 da deliberação ora monitorada, todos devidamente entregues nos respectivos endereços (v. peça 58) .
7.	Cientes das notificações do Tribunal, as prefeituras municipais citadas não apresentaram manifestações quanto ao cumprimento das determinações, permanecendo silentes.
8.	No caso FNDE, em resposta à notificação do Tribunal, referida entidade trouxe aos autos justificativas expostas no Ofício 42534/2019/Diade/Cgapc/Difin-FNDE, datado de 14/11/2019 (peças 56 e 57) , pelo qual noticiou que as providências no âmbito da Autarquia encontravam-se no aguardo da continuidade da análise financeira e emissão de parecer conclusivo no âmbito da Coordenação Geral de Acompanhamento de Prestação de Contas (CGAPC) . Continuando, noticiou ainda que, após concluídos os procedimentos administrativos em âmbito interno, caso persistissem irregularidades e exauridos os prazos legais estabelecidos e o direito ao contraditório e à ampla defesa, seriam adotadas as medidas de exceção previstas na IN/TCU 76/2016, que altera a IN/TCU 71, de 28/11/2012.
9.	No que se refere ao questionamento acerca de suposta prática de preços superiores aos de mercado nas contratações para prestação de serviços de transporte escolar, ¿nanciadas com recursos federais, ¿rmadas com a empresa L.C. Veículos (CNPJ 13.118.835/0001-92 - Leader Transporte de passageiros Ltda.) , o FNDE reconheceu a sua competência para "analisar, no julgamento das prestações de contas, eventual existência de sobre preço". Porém ressaltou que "para tanto, é preciso que o processo venha devidamente instruído com informações relativas a tal fato, conforme caso análogo descrito no Despacho de Aprovação nº 00381/2018 - PFFNDE/PFFNDE/PGF/AGU, em anexo".
10.	Decorrente disso, e passados mais de cento e trinta dias desde a data de expedição do ofício de resposta do FNDE, a proposta de encaminhamento da instrução citada (peça 59) foi no sentido de realizar diligência com o fito de obter informações e documentos atualizados das ações da Autarquia no que tange ao pleno cumprimento Acórdão 1842/2019-TCU-Plenário (peça 5) , bem assim dos respectivos municípios, solicitando a apresentação de justificativas e documentos aptos à comprovação do cumprimento das determinações do Tribunal na dita deliberação.
11.	Passo subsequente à manifestação concordante da unidade técnica (peça 60) , foi expedido o Ofício 18747/2020-TCU/Seproc ao FNDE (peça 61) ; o Ofício 18745/2020-TCU/Seproc, reiterado pelo Ofício 42732/2020-TCU/Seproc ao Município de Barras/PI (peças 63 e 74) ; e o Ofício 18746/2020-TCU/Seproc, reiterado pelo Ofício e 42733/2020-TCU/Seproc ao Município de Batalha/PI (peças 64 e 75) .
Resposta do FNDE
12.	A despeito do êxito das referidas notificações (peças 62, 65, 73, 76 e 77) , consta dos autos a apresentação de resposta apenas pelo FNDE (peças 66 a 72) , que se deu por meio do Ofício nº 14394/2020/Diade/Cgapc/Difin-FNDE, de 3/6/2020 (peça 66) , através do qual referida entidade encaminhou os Pareceres 3248/2020/DAESP/COPRA/CGAPC/DIFIN (peça 67) e o 249/2020/DAESP/COPRA/CGAPC/DIFIN (peça 71) , resultantes das análises conclusivas e aprovação com ressalvas das prestações de contas dos recursos do Pnate, exercício 2018, transferidos, respectivamente, às Prefeituras Municipais de Barras/PI e Batalha/PI.
13.	Merece relevo que por meio do citado Ofício nº 14394/2020/Diade/Cgapc/Difin-FNDE (peça 66) , o FNDE pediu escusas pelo equívoco no envio de informações mediante Ofício nº 42534/2019/Diade/Cgapc/Difin-FNDE (peça 72) , "tendo em vista que o Acórdão 1842/2019-TCU-Plenário não trata dos recursos financeiros repassados à Secretaria de Estado de Educação do Piauí (SEDUC/PI) para atender ao Programa Nacional de Apoio ao Transporte do Escolar (PNATE) , exercício de 2012".
14.	Na oportunidade, o FNDE também informou que "os gestores responsáveis foram cienficados acerca da conclusão das análises" por meio dos expedientes a seguir.
a)	Ofício 1439/2020/Daesp/Copra/Cgapc/Difin-FNDE, de 16/1/2020 (peça 69) , destinado à Prefeitura Municipal de Batalha/PI (peça 69) , pelo qual foi encaminhada ao gestor municipal cópia do Parecer nº 249/2020/DAESP/COPRA/CGAPC/DIFIN, resultante da análise da prestação de contas dos recursos Pnate, exercício de 2018; e
b)	Ofício 3396/2020/Daesp/Copra/Cgapc/Difin-FNDE, de 31/1/2020 (peça 70) , destinado à Prefeitura Municipal de Barras/PI (peça 70) , pelo qual foi encaminhada ao gestor municipal cópia do Parecer nº 593/2020/DAESP/COPRA/CGAPC/DIFIN, resultante da análise da prestação de contas dos recursos Pnate, exercício de 2018.
15.	Também ficou assente no Ofício nº 14394/2020/Diade/Cgapc/Difin-FNDE (peça 66) , que o FNDE noticiou aos gestores dos municípios de Barras/PI e de Batalha/PI que:
Considerando, ainda, que ficaram constatadas ocorrências que não evidenciam danos ao erário, mas que demonstram desconformidade com o que fora pactuado, as ressalvas serão registradas nos controles desta Autarquia e informadas, em caso de solicitação, aos órgãos de controle. As ressalvas consideradas graves serão comunicadas ao Tribunal de Contas da União, em atendimento ao Parágrafo único do Art. 3º da Instrução Normativa-TCU nº 71/2012, de 28/11/2012.
Justificativas do FNDE referentes ao Município de Barras/PI
16.	O Parecer 3248/2020/DAESP/COPRA/CGAPC/DIFIN, de 4/6/2020 (peça 67) , refere-se à reanálise da prestação de contas dos recursos/Pnate, exercício 2018, transferidos à Prefeitura Municipal de Barras/PI, com conclusão da Autarquia pela aprovação parcial com ressalvas da prestação de contas, com registros de impugnação do montante de R$ 320.533,85, além de encaminhamento dos "autos à Coordenação de Tomada de Contas Especial - COTCE para adoção das medidas de exceção cabíveis".
17.	Registre-se que o FNDE igualmente encaminhou ao TCU, no bojo da documentação probatória, cópia do Parecer 593/2020/DAESP/COPRA/CGAPC/DIFIN (peça 68) , de 11/2/2020, referente à análise conclusiva e aprovação com ressalvas da prestação de contas dos recursos/Pnate, exercício 2018, transferidos à Prefeitura Municipal de Barras/PI, mas referido Parecer foi revogado pelo mencionado Parecer 3248/2020/DAESP/COPRA/CGAPC/DIFIN (peça 67) .
Análise
18.	O exame do referido Parecer 3248/2020/DAESP/COPRA/CGAPC/DIFIN (peça 67) permite constatar que o FNDE adotou medidas conclusivas com vistas ao atendimento do item 9.4 do Acórdão objeto do presente monitoramento, no que tange a verificar "a ocorrência de superfaturamento em contratos para prestação de serviços de transporte escolar, financiados com recursos federais, firmados com a empresa L. C Veículos (CNPJ 13.118.835/0001-92) ", levando em conta os indícios de irregularidades e de danos ao erário federal apontados pelo TCU, e adotou medidas tendentes ao cumprimento do art. 8º da Lei 8.443/1992, com o encaminhamento dos autos para a instauração da devida tomada de contas especial. À vista do exposto, considera-se cumprida a deliberação.
Justificativas do FNDE referentes ao Município ao Município de Batalha/PI
19.	No caso do Parecer 249/2020/DAESP/COPRA/CGAPC/DIFIN, de 12/2/2020 (peça 71) , trata-se da análise conclusiva da prestação de contas do Pnate, exercício 2018, do município em epígrafe, com conclusão pela aprovação com ressalvas das contas em comento, e o consequente encaminhamento dos "autos para arquivamento, sem prejuízo do disposto no art. 53 da Lei 9.784, de 29 de janeiro de 1999, e informar o fato na Prestação de Contas anual do FNDE, de forma a viabilizar ao Tribunal de Contas da União o julgamento da conduta do agente infrator".
Análise
20.	No caso específico do Município em epígrafe, não houve determinação para o FNDE, tendo as irregularidades constadas em ambos os municípios servido de fundamento para a deliberação expressa no item 9.5 do Acórdão 1842/2019-TCU-Plenário (peça 5) , onde o Tribunal decidiu recomendar à referida Autarquia, que "avalie a oportunidade e conveniência de orientar a ação" dos CACS-Fundeb "para, no que se refere ao transporte escolar, manifestar conclusivamente acerca da qualidade dos serviços prestados e da observância aos requisitos de segurança estabelecidos nos arts. 136 a 139 da Lei 9.503/1997".
21.	Referente às recomendações do TCU, cumpre observar excerto do voto condutor do Acórdão 1171/2014-TCU-Plenário, da relatoria do Ministro Augusto Sherman, onde ficou assente que:
As determinações emanadas deste Tribunal são de cumprimento obrigatório por parte dos responsáveis, e o atraso em seu cumprimento, ou descumprimento, devem ser justificados e comunicados à Corte, sob pena de responsabilização. As recomendações embora não sejam de cumprimento obrigatório, não podem ser desconsideradas pelo gestor, sem justificativas adequadas, também sob pena de responsabilização (grifamos) .
22.	Nesse sentido, considerando que a auditoria que deu origem ao acórdão em monitoramento nestes autos foi realizada no contexto da Fiscalização de Orientação Centralizada no Transporte Escolar municipal (FOC Transporte Escolar) , consolidada nos autos do TC Processo 022.593/2020-9, mostra-se pertinente que o acompanhamento do cumprimento da recomendação citada se faça no contexto do monitoramento do Acórdão da referida FOC (Acórdão 1332/2020-TCU-Plenário, da relatoria do Ministro Walton Alencar Rodrigues) , haja vista que ali foram determinadas e recomendadas diversas outras medidas estruturais ao FNDE no que tange à política pública do Transporte Escolar. Referido monitoramento encontra-se em andamento no âmbito da SecexEducação.
Ausência de justificativas dos Municípios de Município de Barras/PI e Batalha/PI
23.	Conforme expresso nos itens 6 e 7 da presente instrução, desde a instrução preliminar de monitoramento à peça 59 ficou assente que o Acórdão em monitoramento foi encaminhado aos órgãos e entidades pertinentes, que incluiu as notificações às prefeituras municipais de Barras/PI e Batalha/PI, todas devidamente entregues nos respectivos endereços. No entanto, apesar de cientes das notificações e posteriores diligências do Tribunal, as prefeituras municipais citadas não apresentaram manifestações quanto ao cumprimento das determinações, permanecendo silentes.
24.	Para fins de ilustração, as informações expressas no quadro abaixo demonstram a insistência deste Tribunal no sentido de efetivar a comunicação do Acórdão ora monitorado aos responsáveis em cada um dos municípios, inclusive por meio de diligências reiteradas:
Item do Acórdão 1842/2019-TCU-Plenário	Destinatário	Ofício	Ciência	Observação
9.1 	Prefeitura Municipal de Barras/PI	0915/2019, de 16/8/2019
Peça 11	27/8/2019
Peça 32	Sem resposta
		18745/2020, de 29/4/2020
Peça 63	25/5/2020
Peça 73	
		42732/2020, de 13/8/2020
Peça 74	28/8/2020
Peça 76	
9.2	Prefeitura Municipal de Batalha/PI	0916/2019, de 16/8/2019
Peça 9	26/8/2019
Peça 35	Sem resposta
		18746/2020, de 29/4/2020
Peça 64	12/5/2020
Peça 65	
		42733/2020, de 13/8/2020
Peça 75	23/9/2020
Peça 77	
25.	Referente à omissão dos gestores quanto à apresentação de justificativas atinentes ao cumprimento do julgado do TCU, cumpre reprisar o já citado excerto do voto condutor do Acórdão 1171/2014-TCU-Plenário, da relatoria do Ministro Augusto Sherman (v. item 21) , onde ficou assente que "as determinações emanadas deste Tribunal são de cumprimento obrigatório por parte dos responsáveis, e o atraso em seu cumprimento, ou descumprimento, devem ser justificados e comunicados à Corte, sob pena de responsabilização".
26.	Merece relevo que nas notificações e diligências registradas no quadro acima foi esclarecido aos gestores responsáveis que "o não cumprimento de determinação deste Tribunal poderá ensejar a aplicação da multa prevista no art. 58, § 1º, da Lei 8.443/1992, a qual prescinde de realização de prévia audiência, nos termos do art. 268, § 3º, do Regimento Interno/TCU".
27.	Nesse sentido, destaca-se que no voto condutor do Acórdão 2790/2012-TCU-Primeira Câmara, da relatoria do Ministro Valmir Campelo, ficou expresso que "a aplicação de multa por não atendimento, no prazo fixado, sem causa justificada, a diligência do relator ou a deliberação do TCU prescinde da prévia audiência do responsável na hipótese em que a correspondência enviada informa acerca da penalidade" (grifamos) .
28.	Também no enunciado do Acórdão 2838/2015-TCU-Plenário, da relatoria do Ministro Weder de Oliveira, consta que "o não cumprimento de determinação expedida pelo TCU, dentro do prazo estipulado, verificado em processo de monitoramento, implica imputação de multa aos responsáveis, com fulcro no art. 58, inciso IV, da Lei 8.443/1992".
29.	À vista do exposto, conclui-se pela pertinência de aplicação de multa aos gestores municipais de Barras/PI (Carlos Alberto Lages Monte, CPF XXX.710.173-XX) e Batalha/PI (João Messias Freitas Melo, CPF XXX.287.253-XX) , silentes quanto ao cumprimento das determinações expressas nos itens 9.1 e 9.2 do Acórdão 1842/2019-TCU-Plenário.
30.	Ademais, com o objetivo de que os municípios de Barras/PI e Batalha/PI cumpram em definitivo as determinações que lhes foram endereçadas, propõe-se, ainda, a fixação de um prazo improrrogável de 30 (trinta) dias para que os seus representantes atendam aos ofícios de diligência que lhes foram encaminhados (Ofícios TCU/Seproc nº 18745/2020, de 29/4/2020 e nº 42732/2020, de 13/8/2020 ao Município de Barras/PI e Ofícios TCU/Seproc nº 18746/2020, de 29/4/2020 e nº 42733/2020, de 13/8/2020, que constam das peças 63, 74, 64 e 75, nessa ordem) , visando ao cumprimento integral dos subitens 9.1 e 9.2 do Acórdão 1842/2019-TCU-Plenário (peça 5) , respectivamente, sem prejuízo de que lhes seja informado que um novo descumprimento de diligência ou das determinações ora monitoradas no prazo fixado, sem motivo justificado, sujeitará o responsável, novamente, à aplicação da multa prevista no art. 58, inciso IV, da Lei 8.443/1992, a qual prescinde de realização de prévia audiência, nos termos do art. 268, §3.º, do Regimento Interno do TCU.
31.	Na oportunidade, deve ser remetida aos municípios de Barras/PI e Batalha/PI cópia da instrução à peça 59, que no seu item 7.1 cuida detalhadamente da solicitação feita nas diligências já realizadas.
CONCLUSÃO
32.	À vista das reanálises realizadas pelo FNDE, considera-se cumprida a determinação à entidade, expressa no item 9.4 do Acórdão 1842/2019-TCU-Plenário, (peça 5) , haja vista que o desenrolar das medidas concernentes à instauração de processo de tomada de contas especial será consequência das medidas administrativas em andamento na mencionada Coordenação de Tomada de Contas Especial - COTCE, a partir das considerações expressas no Parecer 3248/2020/DAESP/COPRA/CGAPC/DIFIN (peça 67) (itens 16 a 18) .
33.	Em relação à recomendação expressa no item 9.5 do mesmo acórdão citado acima, o exame técnico apontou para a pertinência de que o acompanhamento do cumprimento da deliberação em comento seja feito no contexto do monitoramento do Acórdão 1332/2020-TCU-Plenário, nos autos do TC Processo 022.593/2020-9, haja vista que ali foram determinadas e recomendadas diversas outras medidas estruturais ao FNDE no que tange à política pública do Transporte Escolar, cujo acompanhamento encontra-se em andamento no âmbito da SecexEducação (itens 20 e 22) .
34.	No que tange às determinações aos municípios de Barras/PI e Batalha/PI, expressas nos itens 9.1 e 9.2 do Acórdão 1842/2019-TCU-Plenário (peça 5) , o exame técnico demonstrou o silêncio dos responsáveis que, apesar de regulamente notificados, inclusive por meio de diligências reiteradas, não apresentaram quaisquer justificativas ao Tribunal, fato este que justifica a imputação de multa firmada no art. 58 da Lei 8443/92 (itens 23 a 29) .
35.	Propõe-se, ainda, a fixação de um prazo improrrogável de 30 (trinta) dias para que os gestores dos municípios de Barras/PI e Batalha/PI atendam aos ofícios de diligência que lhes foram encaminhados, visando ao cumprimento integral dos subitens 9.1 e 9.2, do Acórdão 1842/2019-TCU-Plenário (peça 5) , respectivamente, sem prejuízo de que lhes seja informado que um novo descumprimento de diligência ou das determinações ora monitoradas no prazo fixado, sem motivo justificado, sujeitará o responsável à aplicação da multa prevista no art. 58, inciso IV, da Lei 8.443/1992, a qual prescinde de realização de prévia audiência, nos termos do art. 268, §3.º, do Regimento Interno do TCU. Também se propôs que na mesma oportunidade seja remetida aos municípios em comento cópia da instrução à peça 59, que no seu item 7.1 cuida detalhadamente da solicitação feita nas diligências já realizadas (v. itens 30 e 31 desta instrução) .
PROPOSTA DE ENCAMINHAMENTO
36.	Ante o exposto, submete-se o presente processo à consideração superior, propondo, com base nos arts. 243 do Regimento Interno/TCU e 35 e 37 da Resolução-TCU 259/2014, que o Tribunal delibere no sentido de:
36.1.	considerar cumprido o item 9.4 do Acórdão 1842/2019-TCU-Plenário, Sessão de 7/8/2019, da relatoria do Ministro Walton Alencar Rodrigues, e exarado nos autos do TC Processo 036.634/2018-2 (peça 5) ;
36.2.	aplicar aos senhores Carlos Alberto Lages Monte (CPF XXX.710.173-XX) , prefeito municipal de Barras/PI; e João Messias Freitas Melo (CPF XXX.287.253-XX) , prefeito municipal de Batalha/PI, a multa prevista no art. 58, inciso IV, da Lei 8.443/1992, fixando-lhes o prazo de 15 (quinze) dias, a contar da notificação, para que comprovem, perante o Tribunal (art. 214, inciso III, alínea "a", do Regimento Interno/TCU) , o recolhimento da dívida ao Tesouro Nacional, atualizada monetariamente desde a data do Acórdão que vier a ser proferido até a data do efetivo recolhimento, se for paga após o vencimento, na forma da legislação em vigor;
36.3.	autorizar, desde logo, nos termos do art. 28, inciso II, da Lei 8.443/1992, a cobrança judicial da dívida, caso não atendida a notificação;
36.4.	fixar o prazo improrrogável de 30 (trinta) dias para que os gestores dos municípios de Barras/PI e Batalha/PI atendam aos ofícios de diligência que lhes foram encaminhados (Ofícios TCU/Seproc nº 18745/2020, de 29/4/2020 e nº 42732/2020, de 13/8/2020 ao Município de Barras/PI e Ofícios TCU/Seproc nº 18746/2020, de 29/4/2020 e nº 42733/2020, de 13/8/2020) , visando ao cumprimento integral dos subitens 9.1 e 9.2, do Acórdão 1842/2019-TCU-Plenário (peça 5) , respectivamente, sem prejuízo de que lhes seja informado que um novo descumprimento de diligência ou das determinações ora monitoradas no prazo fixado, sem motivo justificado, sujeitará o responsável, novamente, à aplicação da multa prevista no art. 58, inciso IV, da Lei 8.443/1992, a qual prescinde de realização de prévia audiência, nos termos do art. 268, §3.º, do Regimento Interno do TCU;
36.5.	encaminhar aos municípios de Barras/PI e Batalha/PI cópia da instrução à peça 59, que no seu item 7.1 cuida detalhadamente da solicitação feita nas diligências já realizadas;
36.6.	encaminhar cópia do acórdão que vier a ser proferido ao FNDE e às Prefeituras Municipais de Barras/PI e Batalha/PI, destacando que o relatório e o voto que fundamentam a deliberação ora encaminhada podem ser acessados por meio do endereço eletrônico www.tcu.gov.br/acordaos; e
36.7.	orientar a SecexEducação para que avalie a conveniência e oportunidade de incluir no monitoramento em curso no TC Processo 022.593/2020-9, referente ao Acórdão 1332/2020-TCU-Plenário, da relatoria do Min. Walton Alencar Rodrigues (FOC Transporte Escolar) , o acompanhamento do cumprimento, pelo FNDE, da recomendação expressa no item 9.5 do Acórdão 1842/2019-TCU-Plenário (peça 5) .

não há

Não atuou.

MONITORAMENTO. CUMPRIMENTO DE DETERMINAÇÃO. NÃO ATENDIMENTO À DILIGÊNCIA DO TCU POR GESTORES MUNICIPAIS. MULTA. NOVO PRAZO PARA RESPOSTA A DILIGÊNCIAS.

MONITORAMENTO (MON)

Secretaria de Controle Externo da Educação, da Cultura e do Desporto (SecexEduc).

Trata-se de monitoramento das determinações feitas por este Tribunal, por meio do Acórdão 1842/2019-TCU-Plenário, ao julgar auditoria realizada no âmbito de fiscalização de orientação centralizada (FOC) , cujo objeto foi a verificação da conformidade dos serviços de transporte escolar nos municípios de Barras/PI e Batalha/PI, custeados complementarmente com recursos do FNDE, à conta do Programa Nacional de Apoio ao Transporte Escolar (Pnate) e do Programa Caminho da Escola.
Por meio dos itens 9.1 e 9.2 do Acórdão em monitoramento foram feitas determinações aos municípios de Barras/PI e Batalha/PI, com o objetivo de sanar diversas irregularidades referentes à execução daquele programa por tais entes subnacionais.
O item 9.4 do acórdão contém determinação ao FNDE para que verifique a ocorrência de superfaturamento em contratos para prestação de serviços de transporte escolar firmados com a empresa L.C Veículos, alvo da Operação Topique da Polícia Federal, encaminhe a este Tribunal o resultado das análises empreendidas e, caso necessário, instaure tomadas de contas especiais.
Finalmente, por meio do item 9.5 do Acórdão 1842/2019-TCU-Plenário, este Tribunal recomendou ao FNDE que avalie a oportunidade e conveniência de orientar a ação dos Conselho de Acompanhamento e Controle Social do Fundeb para se manifestar conclusivamente acerca da qualidade dos serviços de transporte escolar e da observância aos requisitos de segurança estabelecidos pela Lei 9.503/1997.
Por meio do Ofício 14394/2020, o FNDE encaminhou os Pareceres 3248/2020/DAESP/COPRA/CGAPC/DIFIN (peça 67) e 249/2020/DAESP/COPRA/CGAPC/DIFIN (peça 71) , resultantes das análises conclusivas das prestações de contas dos recursos do Pnate, exercício 2018, transferidos, respectivamente, aos Municípios de Barras/PI e Batalha/PI.
O primeiro parecer do FNDE impugnou o montante de R$ 320.533,85 e encaminhou os autos da prestação de contas do Município de Barras/PI à Coordenação de Tomada de Contas Especial para adoção das medidas de exceção cabíveis. O segundo aprovou, com ressalvas, a prestação de contas do Município de Batalha/PI.
Para avaliar o cumprimento das determinações pelos municípios supracitados, foram enviadas notificações e diligências, como documenta o quadro no item 24 do Relatório que fundamenta este Voto. 
As comunicações enviadas continham alertas aos gestores responsáveis de que o não cumprimento de determinação deste Tribunal pode ensejar a aplicação da multa prevista no art. 58, § 1º, da Lei 8.443/1992, a qual prescinde de realização de prévia audiência, nos termos do art. 268, § 3º, do Regimento Interno/TCU. 
No entanto, os gestores municiais não responderam aos reiterados ofícios deste Tribunal.
Diante de tal situação, a unidade técnica propõe a aplicação da multa supracitada aos prefeitos dos municípios de Barras/PI e Batalha/PI e que lhes seja dado novo prazo para atender às diligências já enviadas.
Propõe ainda que a determinação de que trata o item 9.4 do Acórdão em monitoramento seja considerada cumprida pelo FNDE e que o cumprimento da recomendação de que trata o item 9.5 do mesmo Aresto seja verificado no âmbito do monitoramento do Acórdão 1332/2020-TCU-Plenário, por meio do qual foram determinadas e recomendadas diversas outras medidas estruturais ao FNDE no que tange à política pública do Transporte Escolar.
Feita breve síntese dos fatos, passo a decidir.
Os pareceres enviados pelo FNDE e o encaminhamento dos autos para a instauração da devida tomada de contas especial por aquele Fundo atestam o cumprimento do item 9.4 do Acórdão em monitoramento.
Acolho a proposta da unidade técnica no sentido de que o cumprimento da recomendação de que trata o item 9.5 seja avaliada no âmbito do monitoramento do Acórdão 1332/2020-TCU-Plenário, de minha relatoria, relativo ao processo de consolidação da FOC, em que serão analisadas diversas outras medidas estruturais ao FNDE no que tange à política pública do transporte escolar.
Quanto ao não atendimento às diligências reiteradamente enviadas por este Tribunal, seguindo a pacífica jurisprudência do TCU aplico Carlos Alberto Lages Monte, prefeito de Barras/PI e a João Messias Freitas Melo, prefeito de Batalha/PI, ambos silentes quanto ao cumprimento das determinações expressas nos itens 9.1 e 9.2 do Acórdão 1842/2019-TCU-Plenário, a multa prevista no art. 58, inciso IV, da Lei 8.443/1992.
Finalmente, com o objetivo de que os municípios em questão cumpram em definitivo as determinações que lhes foram endereçadas, fixo prazo improrrogável de trinta dias para que os seus representantes atendam aos ofícios de diligência que lhes foram encaminhados com vistas ao cumprimento integral do acórdão em monitoramento, sem prejuízo de que lhes seja informado que novo descumprimento de diligência ou das determinações ora monitoradas no prazo fixado, sem motivo justificado, os sujeitará, novamente, à aplicação de multa.
Ante o exposto, VOTO para que seja adotada a minuta de acórdão que trago ao exame deste Colegiado.
TCU, Sala das Sessões, em 1º de dezembro de 2021.
WALTON ALENCAR RODRIGUES 
Relator